臺灣高等法院刑事判決　　　　　　　94年度上更(二)字第46號
上　訴　人　臺灣板橋地方法院檢察署檢察官
上　訴　人
即　被　告　甲○○
選任辯護人　周仕傑　律師
上列上訴人因被告偽造文書等案件，不服臺灣板橋地方法院87年
度訴字第265號，中華民國87年5月13日第一審判決（起訴案號：
臺灣板橋地方法院檢察署86年度偵字第13615號），經最高法院
第二次撤銷發回更審，提起上訴，本院判決如下：
    主  文
原判決關於甲○○部分撤銷。
甲○○行使偽造公文書，足以生損害於公眾及他人，處有期徒刑
壹年壹月。
    事  實
一、甲○○與其夫黃壽南（經臺灣板橋地方法院判處無罪，本院
    駁回檢察官上訴確定）二人共同在臺北縣新莊市○○街35號
    經營「永大會計事務所」，甲○○負責該事務所之客戶記帳
    及報稅事宜，永大會計事務所並自民國（下同）82年間起，
    受震聲實業股份有限公司（下稱震聲公司）委託，以每月新
    台幣（下同）三千五百元之代價，辦理記帳及申報營利事業
    所得稅事宜。詎甲○○竟基於意圖為自己不法所有之犯意，
    於85年12月11日，打電話至震聲公司設於臺北縣新莊市○○
    路中慶巷37弄18號5樓之營業處所，要找震聲公司實際負責
    人戊○○收取查帳交際費，同日下午4時許，該公司會計丙○○回電詢問，甲○○乃向丙○○佯稱：財政部臺灣省北區
    國稅局將查核震聲公司之84年度營利事業所得稅，需繳交九
    萬元之查帳交際費予稅務員云云，丙○○因認與上次（同年
    5、6月間）查帳之時間太近而起疑，推稱要問老板後再回電
    。翌日（12日），丙○○再打電話向甲○○查詢有關查帳收
    費詳細情形，甲○○則向丙○○佯稱：國稅局之查帳通知曾
    寄到震聲公司，因未收到而退回國稅局，伊向國稅局要到該
    查帳通知後，再傳真至震聲公司云云。甲○○為求詐得財物
    之目的，乃以基於偽造公文書為方法之犯意，利用職務上所
    取得其他不詳公司客戶傳真予永大會計事務所之「財政部臺
    灣省北區國稅局審查一科丁○○」第四聯（其上並有他公司
    或機關收受後，以印時鐘打印之00-00-0000:36 PM等收文日
    期、時間字樣），並利用不知情之不詳姓名年籍之成年人於
    不詳時地將其上之內容，依震聲公司之相關資料為塗抹更改
    、勾選，而偽造「財政部臺灣省北區國稅局審查一科」於85
    年11月16日發出之「丁○○」之公文書，並於同日上午，由
    甲○○傳真該紙偽造之丁○○予震聲公司而行使，足以生損
    害於財政部臺灣省北區國稅局製作公文之正確性及震聲公司
    。丙○○收受傳真後，發現該丁○○上係記載查核震聲公司
    85年度營利事業所得稅，乃再打電話向甲○○詢問，甲○○
    復佯稱：應係國稅局裡面小姐寫錯了，實係84年度，要丙○○自行更改過來云云，嗣因丙○○向財政部臺灣省北區國稅
    局查詢而得知該函係經偽造，始知受騙，未交付該款項予甲○○而未遂。
二、案經法務部調查局臺北縣調查站報請台灣板橋地方法院檢察
    署檢察官偵查起訴。
    理  由
壹、程序部分：
一、修正刑事訴訟法施行前依法定程序進行之訴訟程序之效力：
    本件之調查、偵訊筆錄均係於刑事訴訟法修正前製作完成，
    有各該筆錄及相關文件可稽，依刑事訴訟法施行法第7條之3
    規定：「中華民國 92年1月14日修正通過之刑事訴訟法施行
    前，已繫屬於各級法院之案件，其以後之訴訟程序，應依修
    正刑事訴訟法終結之。但修正刑事訴訟法施行前已依法定程
    序進行之訴訟程序，其效力不受影響。」意旨，可知在舊法
    時期已製作完成，原屬具有證據能力之調查及偵訊筆錄，其
    效力不受修正之新法規定所影響，本院自得就修正刑事訴訟
　　法施行前及施行後所合法取得，均具有證據能力之證據資料
  　，本於合理之心證以定其取捨。矧依修正後之刑事訴訟法第
    159-5條規定，「被告以外之人於審判外之陳述，雖不符前
    四條之規定，而經當事人於審判程序同意作為證據，法院審
    酌該言詞陳述或書面陳述作成時之情況，認為適當者，亦得
    為證據。」、「當事人、代理人或辯護人於法院調查證據時
    ，知有第159條第1項不得為證據之情形，而未於言詞辯論終
    結前聲明異議者，視為有前項之同意。」。本院依修正後規
    定應踐行之訴訟程序，被告、辯護人於本院審理中對於本案
    卷內各項證據之證據能力除證人戊○○於91年1月13日訊問
    筆錄之證述認無證據能力外均表示沒有意見，未於言詞辯論
    終結前聲明異議（見本院95年12月29日審判程序筆錄），依
    上開規定，有關證人於偵查中向檢察官所為之陳述，除顯有
    不可信之情況者外，或於司法警察官或司法警察調查中所為
    之陳述，法院審酌該言詞陳述或書面陳述作成時之情況，認
    為適當者，亦具有證據能力，合先敘明。
二、證據之排除（自永大會計事務所查扣之傳真機）：
    次按本件扣自永大會計事務所之傳真機（廠牌PROTONTF-1）
    係調查站人員於案發8個月後（即86年8月19日）始持搜索票
    前往永大會計事務所搜索查扣，此有搜索扣押筆錄、扣押物
    品目錄（見偵查卷第53頁）在卷可考，而期間被告已先於同
    年3月18日、7月10日分別經調查及偵訊，則被告犯案所用之
    傳真機，自有於查扣前遭更換之可能，而與扣案之傳真機並
    非同一，此觀卷附由證人即英勤輸送機械股份有限公司（永
    大會計事務所另名委託客戶）會計吳麗玉及證人即震聲公司
    會計丙○○所提出之85年間，永大會計事務所傳真予其公司
    之申報書（附於偵查卷第67、75至77頁），其上均有「傳真
    日期」之顯示，惟經本院勘驗扣案之永大會計事務所傳真機
    ，竟發現扣案傳真機根本無設定日期之裝置，且傳真結果亦
    無法顯示日期（見本院卷1第86頁、卷2第109頁）。證人即
    技術人員庚○○亦到庭鑑認：扣案普騰（PROTON）牌TF-1傳
    真機之操作手冊上，並沒有時間與日期顯示的設定，所以應
    該不會顯示日期等語（見本院卷2第68頁），茍如被告所稱
    永大會計事務所始終僅此一台傳真機，何以竟出現如此不合
    理之現象？況證人丙○○於原審復明確證稱：「被告換過傳
    真機，換之前有傳真過，扣到的傳真機是換之後；新的沒有
    傳真日期，舊的有，傳真字體不一樣；以前傳與後來傳不一
    樣」等語（見原審卷第59頁），足見本件事後扣得之傳真機
    ，並非被告當初犯案所用之傳真機，此扣案物證既與本案犯
    罪事實無關，則應予排除，而不得採為被告有利或不利認定
    之證據。至於證人即永大會計事務所前離職員工壬○○雖於
    本院審理中陳稱：扣案證物普騰（PROTON）牌TF-1傳真機是
    公司的，其在職期間有使用過這部扣案傳真機；於其任職期
    間，永大會計事務所亦只有這一部傳真機云云（見本院卷1
    第160頁），惟其所述，顯與上開調查及勘驗結果嚴重相違
    ，參以其原係被告僱用之員工，且於原審調查時復曾證稱：
    「（該傳真函是否永大傳真？）不是；（那時是否還在永大
    事務所？）不在」等情（見原審卷第55頁），其既早已於85
    年11月25日前已離職，又如何得知該函非永大事務所傳真？
    由是可見其坦護被告之情，上開證述，自不足採信。
貳、實體部分：
一、上訴人即被告之供述與辯解：
    訊據被告甲○○矢口否認犯行，辯稱：伊並未打電話及傳真
    國稅局丁○○至震聲公司，索取九萬元之查帳費，當時85年
    度都還沒結算，伊是會計事務所人員，怎會寫85年的帳，且
    傳真文件上之日期亦不符，伊也沒有與證人丙○○聯絡過，
    是震聲公司打電話給伊說國稅局要查帳，伊說如果要查帳就
    要收九萬元查帳費云云。
二、認定犯罪事實所憑之證據及理由：
  (一)前揭犯罪事實，業據證人即震聲公司會計丙○○於調查局初
    訊時供稱：「85年12月11日永大會計事務所吳小姐打電話給
    本公司實際負責人戊○○，急著要84年查帳交際費九萬元，
    下午4點我回電，黃小姐（實為吳小姐之誤，詳後述）稱要
    查帳，要交際費九萬元，我回答為什麼那麼快，5月才拿現
    在又要拿，黃小姐說時間差不多要查84年的帳，我推說第二
    天問老闆再回電；12月12日我打電話給黃小姐詢問有關查帳
    收費情形，黃小姐稱查帳通知曾寄給公司，因未收到退回國
    稅局，她向國稅局要，再傳真至公司，約10點51分即傳來國
    稅局審查一科丁○○，稍後黃小姐再來電問有沒有收到傳真
    ，我說有收到，為什麼是85年度的帳，黃小姐辯稱是裡面小
    姐寫錯了，叫我自己改過來，並叫我5點之前回電，她要來
    收交際費，事後我打電話給國稅局陳稅務員查證，才發現永
    大可能在欺騙我們，目的在要查帳交際費」等語綦詳（見偵
    查卷第17頁正反面），嗣於法務部調查局複訊、檢察官偵訊
    、原審、更一審及本院調查時，對被告甲○○確有以傳真偽
    造之國稅局丁○○至震聲公司之方式，欲詐取查帳交際費九
    萬元乙情仍堅指不移（詳參偵查卷第31頁、第40頁反面至41
    頁、原審87年3月4日、87年4月8日訊問筆錄、更一審卷第49
    至52頁、本院卷2第99至101頁）。
  (二)證人即財政部臺灣省北區國稅局職員己○○亦證實：震聲公
    司有打電話來問有否要查帳，我向震聲公司說不可能，且要
    他們傳真所收之公文給我，丁○○上之調查編號是我的，但
    非我寫的，該函亦非國稅局所發之公文等語（見原審卷第69
    頁）；證人即震聲公司實際負責人戊○○於原審亦證稱：該
    丁○○係永大會計事務所傳真至震聲公司，伊見公文怪異，
    因85年未過要查，所以覺得怪異等語（見原審卷第53頁反面
    至54頁），於上訴審證稱：問國稅局，國稅局認為有問題一
    直往上報，不是我們舉發的；（永大有無叫你不要去國稅局
    查？）沒有，她沒想到我會去查……（見上訴卷第67頁反面
    至68頁）；於本院審理中復結證：我們沒有收到查帳的傳票
    當然不知道要查帳，是從被告甲○○電話聯絡後，才知道有
    查帳這件事情，為了要證實起見，才要被告甲○○傳真資料
    過來的；（提示國稅局審查一科丁○○傳真資料，有何意見
    ？）就是這張才覺得奇怪，頭先以為是真的，才會傳真到國
    稅局查詢，85年要查85年的帳等語（見本院卷2第103頁）；
    並有上開依震聲公司之相關資料為塗抹更改、勾選，而偽造
    之「財政部臺灣省北區國稅局審查一科」於85年11月16日發
    出之「丁○○」傳真文件之影本、震聲公司傳真機電話管理
    紀錄各乙份附卷可稽（見偵查卷第23至24頁）。
  (三)又觀諸前述該紙震聲公司傳真機電話管理紀錄，其上亦確實
    載有「永大會計事務所傳真機（號碼為0000000號）於85年
    12月12日10時51分傳真資料至震聲公司」之紀錄，而被告甲○○於接受調查時，經臺北縣調查站人員提示上述該紙『震
    聲公司傳真機電話管理紀錄』命辨識後，亦坦承該通傳真，
    係其所傳無訛（見偵查卷第21頁），嗣復於偵查中向檢察官
    供稱，確有與丙○○就該傳真丁○○內容記載為85年乙事加
    以討論：「……，後來她跟我說是85年的，我就對她說不可
    能，那發錯了，因為85年還未結算申報」（見偵查卷第95頁
    反面）；於原審訊問時亦供認：「（有否於85年12月11日打
    電話說要收九萬元？）有，是勞務費用」等語在卷（見原審
    卷第30頁反面），足見丙○○、戊○○證述之情非虛。況證
    人丙○○、戊○○與被告並無任何私人恩怨，自無甘冒刑責
    自行偽造查帳公函，而誣陷被告之必要，且如係二人所偽造
    用以誣陷被告，實無故意或誤載為85年之理（詳如後段理由
    (四)所述）。再者本案臺北縣調查站之所以查辦，並非因證人
    丙○○或戊○○之檢舉，而係國稅局職員己○○於接獲丙○○查證後，疑有犯罪情事且偽造文件上之調查編號涉己，而
    主動簽報該局監察室，經該局監察室陳報調查局偵辦所致；
    另國稅局監察室於獲悉有查帳交際費之情事後，亦進一步查
    核震聲公司歷次稅捐紀錄，發現震聲公司83年度營業所得稅
    ，曾於85年7月27日經該局新莊稽徵所稅務員夏美業查帳，
    核補68,543元，乃復於前開陳報中亦請調查局一併查明其中
    是否涉及收取不法財物、貪瀆舞弊之情（見偵查卷第9頁）
    ，對於震聲公司而言洵屬不利，是本案僅有被告有偽造查帳
    公函欲騙取九萬元查帳費之犯罪動機，並未見其他人有因偽
    造查帳公函而可受益之犯罪動機，從而，被告空言否認犯罪
    ，並以震聲公司變造剪貼該查帳丁○○故為誣陷云云，辯稱
    顯不足採。
  (四)又系爭財政部臺灣省北區國稅局審查一科丁○○（見偵查卷
    第11頁）乃屬偽造乙節，業據證人即該局職員己○○於原審
    及更一審到庭證實：該函上所記載之編號0212雖係其調查編
    號，但該函非其所寫，亦非國稅局所發之公文，伊等沒有接
    到過被告的案子（見原審卷第69頁、更一審卷第70頁）等情
    無誤。另比對上開偽造之丁○○傳真件影本上之字跡與被告
    甲○○之各筆錄上簽名筆跡，顯然不類，證人丙○○復曾證
    述：被告甲○○向其辯稱（85年）是裡面小姐寫錯了，叫伊
    自己改過來等語，參以被告甲○○係會計事務所人員，復於
    傳真前一日打電話告知要收取84年度查帳交際費九萬元，如
    係其親自書寫，自無誤寫為85年之理，況且本案之查帳交際
    費（被告稱為查帳勞務費用）係依震聲公司年度營業額千分
    之二計算，此節亦經證人丙○○、戊○○敘明，並為被告所
    不否認，（按：震聲公司前因國稅局查核其公司之83年度營
    利事業所得稅，甫於85年5月25日簽發一紙華僑銀行中和分
    行，票號BA00000000，金額四萬七千元支票予被告，經被告
    轉交不知情之其妹乙○○使用，是證人丙○○始謂5月才拿
    現在又要拿，因而起疑），該函茍係被告或證人丙○○、戊○○所親自偽造填寫，斷無可能誤書為85年之理，蓋當時85
    年度尚未結算，又如何計算千分之二之查帳交際費？其等三
    人既明知計算方式，自無犯此顯然錯誤之可能，足見該函係
    被告利用第三人所塗抹填寫偽造。另國稅局職員陳瑞斌亦證
    稱：該丁○○屬管制物品，並非任何人可以拿到等語，據此
    相互勾稽，顯見被告甲○○係利用職務上所取得其他公司客
    戶傳真予永大會計事務所之「財政部臺灣省北區國稅局審查
    一科丁○○」第四聯，再利用不詳姓名年籍之第三人加以塗
    抹、勾選填寫後，疏於檢查逕傳真予震聲公司，應可認定。
    是被告甲○○前揭之詐欺、偽造公文書犯行，事證極為明確
    。
  (五)再查：本案雖僅扣得該函傳真文件之影本，至於原本，則因
    最初並非由證人丙○○、戊○○所舉發或告訴，故未隨案提
    出，現已不知去向，此業經本院上訴審向證人丙○○、戊○○、法務部調查局臺北縣調查站承辦人員及原告發單位財政
    部賦稅署北區國稅局監察室承辦人員，追查上開偽造之丁○○傳真文件原本均無所得，有上訴審歷次調查筆錄可稽，並
    經證人戊○○最後於上訴審調查時證稱「已找不到」等語在
    卷（見上訴卷第103頁背面），是以該函傳真文件原本已滅
    失而不復可得。又因被告矢口否認犯行，及本件扣案之傳真
    機，並非被告犯罪時所使用之傳真機（詳如前述）而無法勘
    驗查明，且本件該函傳真文件之原本已滅失，影本經本院函
    送內政部警政署刑事警察局，請其就傳真過程中是否可能發
    生日期與內文重疊（以傳真所顯示文字為前提函請鑑定，惟
    查該函上與受文者乙欄，欄線重疊之00-00-00 00:36PM等數
    據，實係印時鐘或類此機器打印出之日期、時間，詳下述）
    ，及有無遭剪貼變造乙情進行鑑定，經該局以94年3月17日
    刑鑑字第09400020001號函覆稱「影本上字跡欠清晰，歉難
    鑑定」（見本院卷二第12頁）。然證人丙○○已證稱確係上
    開偽造丁○○傳真件無訛，並有上開(一)、(二)、(三)、(四)所述之
    證人所為證述之補強及被告坦認之情、犯罪動機可相互參佐
    ，其情至臻明確。又被告於調查及原審時既坦承，於85年12
    月12日上午10時51分曾傳真文件至震聲公司，然否認是傳真
    本案之查帳公函，惟迄今被告仍無法說明或提出，如果不是
    傳真證人丙○○、戊○○所指之查帳公函，究竟是傳真什麼
    文件？其於調查時初辯稱：傳何文件伊不清楚，可能係發票
    或營業稅單云云（見偵查卷第21、22頁），迨於原審時則泛
    稱：我們常有文件往來傳真云云（見原審卷第79頁反面），
    惟證人丙○○於更一審已明確結證：「（被告是否有傳真其
    他東西給你？）沒有」等語（見更一審卷第51頁），嗣被告
    於本院訊問時，則全然推否辯稱：伊沒有在85年12月12日傳
    真資料給震聲公司，在本案之前或之後，伊也都沒有傳真任
    何文件給證人戊○○云云（見本院卷二第60頁反面、第24頁
    ），則被告此部份之辯解，顯屬卸責之詞，自不足採信。另
    依證人即普騰電子工業股份有限公司技術人員庚○○於本院
    所證述：「傳真機是有日期，但傳真日期也不會那麼接近受
    文者，如果有皺折的話，該傳真紙也不會那麼平整；受文者
    邊的時間（指00-00-00 00:36PM）不像傳真機印出來的字，
    正常傳真的話，傳真設定都會有一定的範圍，不可能沒有間
    隔，造成重疊」之情（見本院卷二第68頁正反面），暨鑑定
    人即印時鐘製造商威富興業股份有限公司產品研發課課長辛○○函復稱：「依附件的字體來看（指00-00-00 00:36PM）
    『是點矩陣（Dot Matrix）印字頭所打出來的字體』，若要
    更確實，最好有正本文件，因可從其列印痕跡判斷是使用哪
    種工具列印；早期的傳真機是利用特別的感熱紙來印出傳真
    文件，這種感熱紙是在普通紙上加塗一層黑色的油墨，同時
    再上一些特別對熱感應的白色材料，當紙在傳真機上傳出來
    的時候，加熱導線會將感熱的白色材料燒掉，而形成圖像及
    文字，所以『傳真機的字是沒斷斷續續』的，印時鐘是以點
    矩陣印字頭利用色帶來打出字體，所以點矩陣印字頭所列印
    出來的字是由點組合而成，用放大鏡去看其字體，可以看到
    許多點，所以字是斷斷續續」等語（見本院卷二第190、196
    頁），兩人均一致指陳丁○○上之00-00-00 00:36PM字樣，
    並非傳真機所印出來之字體，鑑定人辛○○更指稱，依附件
    字體初步研判是印時鐘之點矩陣（Dot Matrix）印字頭所打
    出來的字體，況其上亦無頁數及傳真電話之顯示，與一般傳
    真文件所示之格式內容有別，足見前揭偽造丁○○上與受文
    者乙欄，欄線重疊之00-00-00 00:36PM等數據，實係印時鐘
    或類此機器打印出之日期、時間，堪可認定。參以國稅局職
    員陳瑞斌上開所證：該丁○○屬管制物品，並非任何人可以
    拿到等語，而前述調查站人員於86年08月19日前往永大會計
    事務所搜索查扣之物品中，亦有向臺灣省北區國稅局審查一
    科「申請延期查帳」之空白申請書格式（見扣案物證），足
    見永大會計事務所受託記帳之公司客戶於收受國稅局查帳丁○○後，因無法遵期提示帳本，乃有委託永大會計事務所代
    向臺灣省北區國稅局審查一科申請延期查帳之情事，則該等
    公司於委託前，將其收受之臺灣省北區國稅局審查一科查帳
    丁○○傳真或影印一份寄送予永大會計事務所，自屬常情，
    而觀諸卷附之系爭丁○○，字跡與格線均非清晰，受文者乙
    欄邊線甚至有部分模糊未顯現，依理研判應非正本或影本直
    接傳真，而係以收受之傳真文件塗抹後，再次傳真所致，被
    告利用其他公司客戶傳真予永大會計事務所之查帳丁○○，
    利用不知情之第三人加以塗抹填寫偽造，甚明。又一般公司
    行號或機關於收受文件後，使用印時鐘或類此機器在文件上
    印上收受日期與時間，乃屬常見，此節亦與上開鑑定人辛○○指稱，依附件字體初步研判是印時鐘或類此機器之點矩陣
    （Dot Matrix）印字頭所打出來的字體，情節相互契合。辯
    護意旨以：前揭偽造丁○○上所載之時間、日期（85年12月
    13日10時36分，顯示格式為00-00-00 00:36PM）係傳真機傳
    入所顯示，因傳真紙上所顯示之時間與日期，不可能與傳真
    文件之內容相互重疊云云，顯係誤會。至何以顯示為「00-0
    0-00 00:36PM」，因該文件經委託永大會計事務所之不詳公
    司傳真被告後，被告再傳真震聲公司，嗣由震聲公司再傳真
    財政部臺灣省北區國稅局審查一科，轉國稅局監察室，再交
    臺北縣調查站，經手之公司或機關，或係印時鐘或類此機器
    之時間未校準、或誤調、或係設定有誤，或係承辦人員為其
    他原因而故意將時間往後調，復因時隔十餘年，人事異動甚
    大，尤因被告不肯吐實，無從得知何家公司所接獲之查帳通
    知，此部份雖無從查明原因，調查途徑已窮，惟並不影響被
    告犯行之認定。
  (六)對被告其他辯解之判斷：
  　1.有關質疑證人丙○○初訊時供稱「黃小姐」部分：
    　按證人丙○○雖曾於國稅局監察室與臺北縣調查站訊問時
      陳稱：係永大會計事務所的黃小姐打電話及傳真該紙國稅
      局丁○○，說要查帳及收九萬元查帳費，雙方並就該傳真
      丁○○之內容記載為85年乙事加以討論等語（見偵查卷第
      9、17頁正反面），然事實上，壬○○已於85年11月25日
      正式離職，準備隨先生前往大陸，未再至永大會計事務所
      上班，此業經證人壬○○於原審證述明確，並為被告及被
      告之夫黃壽南所證實，則丙○○焉有可能與其通電話？然
      而：(1)參諸證人壬○○於調查站所陳稱：因為只有伊和甲○○二位女性與震聲公司接洽，該公司會計時常會將伊和
      甲○○之聲音誤認等語（見偵查卷第28頁反面），及被告
      於偵查中向檢察官供稱確有與丙○○就該傳真丁○○內容
      記載為85年乙事加以討論，暨被告前開自承震聲公司傳真
      機管理紀錄所示85年12月12日上午10時51分該次傳真，係
      其所傳，並於原審中坦承：「（有否於85年12月11日打電
      話說要收九萬元？）有，是勞務費用」等情，則與丙○○
      通話、傳真及討論傳真丁○○記載為85年乙事之人應為被
      告無訛。(2)再者證人丙○○上開供述所稱之「黃小姐」，
      純係將甲○○誤認為壬○○，嗣其於調查站複訊時業已改
      正陳稱：85年12月11日係由永大會計事務所實際負責人甲○○向震聲公司索取查帳交際費，而甲○○於85年12月12
      日10時51分許傳真國稅局審查一科通知單等語（見偵查卷
      第31頁背面至32頁）；於原審中復證陳：「是吳小姐非黃
      小姐，但她們二人聲音很相同，後來我才知是吳小姐，說
      查帳及要九萬元皆同一人」（見原審卷第31頁）。辯護意
      旨仍質疑：依丙○○所述內容，顯見雙方就此事曾有討論
      與爭執則丙○○焉不知通話之對方為何人？雖證人壬○○
      曾證稱丙○○有時會將其聲音與甲○○弄錯，但此事涉及
      雙方之爭議交談並非僅簡短數語，又焉有可能混淆？且事
      實上壬○○已於85年11月25日正式離職，再也沒有到永大
      會計事務所上班則丙○○焉有可能與其通電話，從而，指
      稱證人丙○○所述與事實不符云云，自不足採。
    2.有關質疑該查帳丁○○顯示00-00-00 00:36PM係「遭剪貼
      變造」之傳真內容部分：
      另辯護意旨以：前揭偽造丁○○上所載之傳入時間（85年
      12月13日10時36分，顯示格式為00-00-00 00:36PM），與
      震聲公司傳真機電話管理紀錄所載永大會計事務所之傳真
      機（號碼為0000000號）於85年12月12日10時51分傳真資
      料至震聲公司，時間不符，且該函上之傳真日期（即前述
      00-00-00 00:36PM等數據）與受文者乙欄，欄線重疊，然
      傳真紙上所顯示之時間與日期，決不可能與傳真文件之內
      容相互重疊，因而指稱該查帳丁○○有遭剪貼變造，被告
      係遭誣陷云云。然該查帳丁○○顯示00 -00-00 00:36PM
      係印時鐘或類此機器所打印，非傳真顯示出之內容，已如
      前述，且衡諸常情，震聲公司人員既有意剪接陷害被告，
      豈有提出「震聲公司傳真機電話管理紀錄」指訴被告係於
      85年12月12日上午10時51分傳真該紙丁○○，卻故意在丁○○上剪接「00-00-00 00:36PM」等字樣之矛盾之舉？況
      如證人丙○○、戊○○故意剪貼變造用以誣陷被告，何不
      於開立九萬元支票予被告後，再逕行向偵查機關告訴或舉
      發，以落實被告罪名，乃竟於向國稅局查證後即置之不理
      ？且其二人既明知查帳交際費係依震聲公司年度營業額千
      分之二計算，且震聲公司當時85年度尚未結算等情，豈有
      將之故意或誤載為85年之不合理之舉？所辯乙情，顯屬個
      人無據之臆測，不足採信，甚明。
  　3.有關質疑證人戊○○之供述歧異部分：
    　按被告、被害人或證人之陳述有部分前後不一致或相互間
      有所歧異時，究竟何者為可採，何者為不足採，法院原得
      本其自由心證予以斟酌取捨，非謂一有不符或歧異，即應
      認其全部供述均為不可採信；又告訴人供述之證據前後縱
      有差異，事實審法院依憑告訴人前後之供述證據，斟酌其
      他證據，本於經驗法則與論理法則，取其認為真實之一部
      作為論罪之證據，自屬合法，難謂所認事實與供述證據之
      部分不符，即指判決有證據上理由矛盾之違法，最高法院
      78年度台上字第1469號、94年度台上字第2703號判決著有
      明文。經查：(1)證人戊○○對於該函係永大會計事務所傳
      真至其公司，收受後會計丙○○曾向國稅局查證，始知虛
      偽等主要事實，始終供一致（見原審卷第53頁反面、54頁
      、上訴卷第68頁、更一審卷第75至76頁），並與證人丙○○、己○○所述之情相符，此部份自堪信實，並無疑義。
      (2)至關於究係先收受該紙傳真丁○○後，始知查帳乙情，
      而向負責之永大會計事務所查詢，抑或是被告先來電告知
      要查帳索取查帳費，之後被告始傳真該函，證人戊○○因
      供述時已間隔相當時日，對細節、過程部分記憶模糊致有
      前後供述不一致之情形（見原審卷第53頁反面、56頁、更
      一審卷第75至76頁），且本案係被告於11日先行打電話要
      找震聲公司實際負責人戊○○收取查帳交際費九萬元（此
      為被告所坦承，已如前述），會計丙○○於同日下午4點
      回電詢問後，起疑推稱要詢問老闆後再回電，次日（12日
      ）上午丙○○再次打電話詢問詳情，嗣被告於10時51分12
      秒傳真係爭偽造丁○○後，丙○○再次打電話詢問丁○○
      上為何記載85年度，均已詳述如前，則證人戊○○是否係
      指收受傳真函後，始確認證明查帳之情，而要丙○○詳細
      詢問清楚，亦非無疑，尚難因此即謂其所為之全部證述均
      不可採。(3)況其嗣於本院審理時已詳細辨明證稱：「（85
      年12月11日被告甲○○有打電話說要九萬元的查帳費？是
      否有此事？）是有這件事情，最先是證人丙○○接到電話
      的，丙○○再轉電話給我的，丙○○說查帳費九萬元，為
      何那麼快，5月才查帳為何12月又要來查帳；（電話中被
      告甲○○說要查帳，你才知道要查帳的，不是收到傳真才
      知道要查帳？為何在原審法院87年3月19日，你說收到傳
      真之後才知道要查帳？）87年3月19日我的證述可能有誤
      ，電話中就知道被告甲○○說要查帳，當時沒有收到查帳
      通知書，是被告甲○○告知，才知道要查帳的，以今日的
      證述為準」等語（見本院卷2第103頁）。(4)再者，由被告
      甲○○自承之情：「（有否於85年12月11日打電話說要收
      九萬元？）有，是勞務費用」（見原審卷第30頁反面）暨
      坦承於85年12月12日上午10時51分以永大會計事務所傳真
      機傳真文件予震聲公司（見偵查卷第21頁），可知被告係
      先打電話，之後才傳真，辯護意旨狀僅擷取戊○○之特定
      原審供述，並據此指摘丙○○所言「被告先要求查帳費後
      ，才由被告傳真查帳丁○○」係屬不實云云，並非可採。
  　4.有關質疑證人丙○○去電並傳真該函向國稅局查證時間部
      分：
  　　按證人丙○○確實曾去電並傳真該紙查帳公函向財政部臺
    　灣省北區國稅局查證乙節，業據該局職員己○○證實在卷
      ，已如前述。雖證人己○○於更一審調查時曾證稱：卷附
      簽請國稅局監察室調查之簽呈（見偵查卷第14頁）係其所
      寫，簽呈上日期係85年12（筆錄誤載為11）月14日，是當
      天下午收到丙○○之傳真等語（見更一審卷第68至69頁）
      ，嗣又改稱：「（你確定是同一天？）我現在更正，簽呈
      是同一天，應該是前一天的下午收到的傳真」（見同卷第
      69頁），則其究竟何時收到丙○○傳真，前後供述顯非一
      致。惟查：經稽查偵查卷附該紙簽呈內容，其上乃明確
      記載：「85年12月12日，職接獲震聲實業股份有限公司李
      小姐來電查詢，是否曾寄發該公司85年度查帳通知書，因
      職未曾有查核該公司名稱之印象，且85年度尚未結束，應
      未申報尚無派查之可能性，故請該公司李小姐傳真該通知
      於本局審一科……」等語（見偵查卷第14頁），該簽呈距
      案發時日僅隔數日，所載之時間顯較正確可信。又證人
      丙○○係85年12月13日接受北區國稅局監察室訪談（見偵
      查卷第08頁），震聲公司電話管理紀錄最後紀錄是85年12
      月13日下午4時1分許（見偵查卷第24頁），係訪談丙○○
      時所採錄，顯見丙○○是在85年12月13日下午才製作訪談
      筆錄，茍丙○○如己○○於更一審調查時所述，係85年12
      月13日下午始傳真該查帳公函至國稅局，則國稅局監察室
      斷不可能於當日下午至下班前如此匆促的時間內即派人來
      訪談丙○○。據此均足證明己○○應是85年12月12日下午
      收到丙○○傳真查帳公文函，向國稅局監察室反應後，國
      稅局監察室方於同年12月13日下午派人訪談丙○○，至於
      證人己○○同年12月14日所為之簽呈，當是先向國稅局監
      察室反應後才寫的簽呈，證人己○○於更一審就時間部分
      所述，當係因時隔五年之久，就時間細節部分記憶模糊所
      致，證人丙○○所堅稱：於85年12月12日上午接獲被告傳
      真函，當日下午向國稅局查證並傳真該函給國稅局一事，
      堪認與事實相符，應值採信。辯護意旨狀仍執己○○對時
      間細節記憶模糊之供述，堅指震聲公司係85年12月13日收
      到該紙丁○○傳真，而據震聲公司之傳真電話管理紀錄所
      示，13日並無永大會計事務所0000000號之傳真紀錄，故
      該函非被告所傳真云云，自不足採。
    5.其他辯解部分：
      辯護意旨復稱：被告雖經營記帳業務，但因不具備會計師
      資格，故並未擔任震聲公司稅務案件之代理人，也從未代
      收送達，所有相關文件均係稅捐機關直接寄送給震聲公司
      後，再由震聲公司轉交被告處理，此點震聲公司之負責人
      戊○○與會計丙○○知之甚詳。事實上震聲公司85年5月
      間才經國稅局通知查核83年度之帳務，當時亦是由國稅局
      直接將通知寄送給震聲公司之後，再由該公司轉交給被告
      處理，足證震聲公司對國稅局相關通知應直接寄送至公司
      乙事非常清楚，被告絕無可能偽造查帳函傳真予震聲公司
      之理，另該丁○○上所載查帳日期85年12月05日，係在震
      聲公司收到該傳真之前，兩者顯然相互矛盾，亦可見該傳
      真係經不懂稅務之人員所偽造。而證人即國稅局人員陳瑞
      斌亦曾證稱該「丁○○」亦屬於管制物品，並非任何人可
      以拿到，由此可見並非被告偽造傳真信函無疑云云。按本
      案之查帳交際費係依震聲公司年度營業額千分之二計算，
      此為被告、證人丙○○、戊○○等所明知，當時85年度尚
      未結算，千分之二自無從憑以計算，丁○○上竟仍記載為
      查核85年度，且所載查帳日期85年12月05日亦在震聲公司
      收到該傳真之前，足見該函應係第三人所偽造，又被告既
      傳真該函予震聲公司，復於丙○○打電話詢問時佯稱：應
      係國稅局裡面小姐寫錯了，實係84年度，要丙○○自行更
      改過來，足見被告係利用該該第三人為偽造，此均已詳述
      分析如前，而被告從未代震聲公司收送達，因而始須編造
      國稅局之查帳通知曾寄到震聲公司，因未收到而退回國稅
      局，伊向國稅局要到該查帳通知後，再傳真至震聲公司云
      云，並以傳真而非正本寄送方式取信於震聲公司，辯護意
      旨執此辯稱：被告並無偽造該丁○○云云，尚不足取。
  (七)綜上所陳，被告甲○○前揭所辯，無非係事後圖卸刑責之詞
    不足採信。是本件事證已臻明確，被告甲○○犯行洵堪認定
    應予依法論處。
三、論罪：
  (一)按95年7月1日修正生效施行之刑法第2條第1項規定「行為後
    法律有變更者，適用行為時之法律。但行為後之法律有利於
    行為人者，適用最有利於行為人之法律」，修正前刑法第33
    9條第3項、第1項所規定之罰金本刑，依罰金罰鍰提高標準
    條例第1條前段之規定，提高十倍後為銀元三千元以下，換
    算為新臺幣後，為新臺幣九千元以下。修正後同法條所規定
    之罰金本刑，依刑法施行法第1條之1之規定，變更其單位為
    新臺幣並提高三十倍後為新臺幣九千元以下。是比較新舊法
    之結果，兩者適用結果並無不同，新法並非較有利於被告，
    依從舊從輕原則，應適用行為時之法律。
  (二)核被告甲○○所為，係犯刑法第339條第3項、第1項之詐欺
    取財未遂罪及第216條、第211條之行使偽造公文書罪。被告
    甲○○偽造公文書之低度行為，應為行使之高度行為所吸收
    ，不另論罪。被告甲○○利用不知情之第三人為偽造公文書
    之行為，為間接正犯。
  (三)查被告行為後，94年1月7日修正公布之刑法，自95年7月1日
    施行，修正後之刑法刪除第55條關於牽連犯之規定。本件被
    告所犯上開行使偽造公文書罪及詐欺取財未遂罪間，有方法
    、結果之牽連關係，依修正前即行為時之規定，應從一重之
    行使偽造公文書罪處斷；依修正後之刑法既已刪除牽連犯之
    規定，則所犯上述各罪應依數罪併罰之規定分論併罰。比較
    新舊法之規定，修正後之規定並非較有利於被告，依刑法第
    2條第1項之規定，應適用行為時之法律，即適用修正前刑法
    第55條牽連犯之規定，從一重之行使偽造公文書罪處斷。
四、撤銷改判及科刑之理由：
　　原審就被告甲○○據以論罪科刑固非無見，惟查：(一)原判決
  　就被告甲○○取得震聲公司所交付四萬七千元之支票部份仍
    認定為犯罪事實之一部分（如後述），另就偽造公文書未論
    以間接正犯，事實之認定，尚有未洽，理由亦未盡完備。(二)
  　扣案之傳真機乙台，係86年8 月16日檢察官發搜索票至永大
    公司查扣，惟扣案傳真機經本院勘驗結果，因無日期設定裝
    置，所以傳送文件後，接收的紙張並無法顯示傳真日期，此
    有本院勘驗筆錄附卷可證，顯與震聲公司接收永大公司傳真
    函有傳真日期不同，因本案係發生於85年12月12日，而扣案
    傳真機是案發後半年才查扣，顯見被告已換過傳真機，扣案
    傳真機並非案發時之傳真機甚明，故非供犯罪所用之物，無
    法沒收，而原審卻諭知沒收，亦有違誤。(三)前揭傳真至震聲
    公司之偽造丁○○上與受文者乙欄，欄線重疊之00-00-0000
    : 36PM等數據，係印時鐘或類此機器打印出之日期、時間，
    原審誤認係永大會計事務所之傳真機傳真資料至震聲公司之
    時間，事實認定即非翔確，應予撤銷糾正。被告上訴意旨否
    認犯罪雖未足採，及公訴人以量刑過輕為由提起上訴亦非可
    取，因原判決既有前揭可議之處，仍應由本院將原判決撤銷
    改判。爰審酌被告未坦承犯行、未有所得、所生危害非鉅等
    一切情狀，量處如主文第二項所示之刑。至扣案之傳真機乙
    台，係86年8月16日檢察官發搜索票至永大公司查扣，惟扣
    案傳真機經本院勘驗結果，因無日期設定裝置，所以傳送文
    件後，接收的紙張並無法顯示傳真日期，此有本院勘驗筆錄
    附卷可證，顯與震聲公司先前接收永大公司傳真函有傳真日
    期不同，因本案係發生於85年12月12日，而扣案傳真機是案
    發後半年才查扣，顯見被告已換過傳真機，扣案傳真機並非
    案發時之傳真機甚明，故非供犯罪所用之物，無法沒收，而
    原審卻諭知沒收，亦有違誤，應予撤銷糾正。至偽造之「財
    政部台灣省北區國稅局審查一科丁○○」原本及傳真件原本
    ，均未扣案，「財政部臺灣省北區國稅局審查一科丁○○」
    原本應已滅失，傳真件原本已傳真予震聲公司非被告甲○○
    所有，且應已滅失，均不予宣告沒收，併此敘明。
五、不另為無罪之諭知部分：
  (一)公訴意旨另以：被告甲○○於85年5月25日，藉財政部臺灣
    省北區國稅局將查核震聲公司83年度營利事業所得稅之機會
    ，打電話至震聲公司設於台北縣新莊市○○路中慶巷37弄18
    號5樓之營業處所，向震聲公司之會計丙○○佯稱：需繳交
    年度營業額千分之二之查帳交際費，以為交付稅務員打通關
    節之用云云，致該公司之會計丙○○陷於錯誤，交付面額為
    四萬七千元之支票乙紙（付款人為華僑商業銀行中和分行）
    予適至該公司收帳而不知情之黃壽南，黃壽南交付該支票予
    甲○○，惟甲○○卻將之轉交不知情之妹乙○○使用，而未
    交予查帳之稅務員，因認被告甲○○所為涉犯犯刑法第339
    條第1項之詐欺取財既遂罪云云。
  (二)惟查：
    1.被告甲○○上開被訴詐欺一節，僅證人丙○○之指訴，證
      人戊○○雖於原審法院調查時證稱：85年5月25日交付一
      張四萬七千元之支票予永大會計事務所，並非查帳交際費
      ，純係整理查帳費等語（見原審卷第55頁），證人戊○○
      既係震聲公司之實際負責人，其對於是否交付所謂「查帳
      交際費」自較證人丙○○清楚，自應以證人戊○○之證言
      為可採。況台灣省北區國稅局亦確有到震聲公司查帳，亦
      經證人戊○○到庭證述在卷，更可證證人戊○○之證言確
      可採信，而為被告甲○○有利之認定。
    2.經查亦無其他佐證足以證明震聲公司係因為被告甲○○施
      行詐術告知為交付稅務員，打通關節之用，而交付四萬七
      千元之支票。至於被告甲○○既係以查帳費正當取得上開
      四萬七千元之支票，自然可合法運用轉讓上開四萬七千元
      之支票，是以上開四萬七千元之支票係轉交其妹乙○○使
      用，而未交予稅務員，乃事所當然，自不能因此而為不利
      被告甲○○之認定。
    3.此外，查無其他積極證據足資認定被告確有前開犯行，應
      認其犯罪不能證明，茲公訴意旨認此等部分與前開有罪部
      分，係刑法修正前連續犯裁判上一罪關係，爰就此部分不
      另為無罪之諭知，併予敘明。
參、適用法律：
據上論斷，應依刑事訴訟法第369條第1項前段、第364條、第299
條第1項前段，刑法第2條第1項、修正前刑法第339條第3項、第1
項、第216條、第211條、修正前刑法第55條，修正前罰金罰鍰提
高標準條例第1條前段判決如主文。
本案經檢察官呂丁旺到庭執行職務。
中　　華　　民　　國　　96　　年　　1 　　月　　12　　日
　　　　　　　　  刑事第十八庭審判長法　官  溫耀源
　　　　　　　　　　　　　　　　　  法　官  陳健順
　　　　　　　　　　　　　　　　　  法　官  邱同印
以上正本證明與原本無異。
如不服本判決，應於收受送達後十日內向本院提出上訴書狀，其
未敘述上訴之理由者並得於提起上訴後十日內向本院補提理由書
（均須按他造當事人之人數附繕本）。
                                    書記官  莊昭樹
中　　華　　民　　國　　96　　年　　1 　　月　　12　　日
附錄：本案論罪科刑法條全文
刑法第三百三十九條第一項、第三項
意圖為自己或第三人不法之所有，以詐術使人將本人或第三人之
物交付者，處五年以下有期徒刑、拘役或科或併科一千元以下罰
金。
前二項之未遂犯罰之。
刑法第二百十六條
行使第二百十條至第二百十五條之文書者，依偽造、變造文書或
登載不實事項或使登載不實事項之規定處斷。
刑法第二百十一條
偽造、變造公文書，足以生損害於公眾或他人者，處一年以上七
年以下有期徒刑。
